臺灣高雄地方法院民事判決　九十年度勞訴字第五三號
　　原　　　告　戊○○
　　　　　　　　甲○○
　　　　　　　　丁○○
　　　　　　　　乙○○
　　　　　　　　丙○○
　　法定代理人　王永慶
　　訴訟代理人　李國平
右當事人間請求給付退休金事件，本院判決如左：
    主      文
被告應給付原告戊○○新台幣壹拾柒萬壹仟壹佰元及自民國八十九年五月九日起至清
償日止按年息百分之五計算之利息。
被告應給付原告甲○○新台幣壹拾玖萬捌仟參佰肆拾貳元及自民國九十年四月二十五
日起至清償日止按年息百分之五計算之利息。
被告應給付原告丁○○新台幣壹拾柒萬柒仟柒佰貳拾元及自民國八十九年五月二十日
起至清償日止按年息百分之五計算之利息。
被告應給付原告乙○○新台幣壹拾柒萬壹仟參佰陸拾元及自民國八十八年六月一日起
至清償日止按年息百分之五計算之利息。
被告應給付原告丙○○新台幣壹拾陸萬陸仟參佰捌拾捌元及自八十六年七月三十日起
至清償日止按年息百分之五計算之利息。
原告甲○○、乙○○其餘之訴駁回。
訴訟費用由被告負擔。
本判決於原告戊○○、甲○○、丁○○、乙○○、丙○○各以新台幣伍萬柒仟元、陸
萬陸仟元、伍萬玖仟元、伍萬柒仟元、伍萬伍仟元供擔保後得假執行，但被告如於假
執行程序實施前分別以新台幣壹拾柒萬壹仟壹佰元、壹拾玖萬捌仟參佰肆拾貳元、壹
拾柒萬柒仟柒佰貳拾元、壹拾柒萬壹仟參佰陸拾元、壹拾陸萬陸仟參佰捌拾捌元為原
告戊○○、甲○○、丁○○、乙○○、丙○○供擔保後免為假執行。
原告甲○○、乙○○其餘假執行之聲請駁回。
    事      實
甲、原告方面：
  一、聲明：求為判決
      (1)、被告應給付原告戊○○新台幣（下同）十七萬一千一百元及自民國八十九
          年五月九日起至清償日止按年息百分之五計算之利息。
      (2)、被告應給付原告甲○○二十萬零四百七十五元及自九十年四月二十五日起
          至清償日止按年息百分之五計算之利息。
      (3)、被告應給付原告丁○○十七萬七千七百二十元及自八十九年五月二十日起
          至清償日止按年息百分之五計算之利息。
      (4)、被告應給付原告乙○○十八萬二千二百五十元及自八十八年六月一日起至
          清償日止按年息百分之五計算之利息。
      (5)、被告應給付原告丙○○十六萬六千三百八十八元及自八十六年七月三十日
          起至清償日止按年息百分之五計算之利息。
      (6)、願供擔保請為假執行之宣告。
  二、陳述：
    (1)、緣原告戊○○、甲○○、丁○○、乙○○、丙○○分係自民國五十三年四月
        四日、五十九年九月十七日、五十九年二月二日、五十六年六月十四日（原
        告誤載為五十六年七月一日）、五十七年九月二十七日起陸續受僱於被告公
        司，嗣則各於八十九年四月九日、九十年三月二十五日、八十九年四月二十
        日、八十八年五月一日、八十六年六月三十日退休離職，各人受僱期間分為
        三十六年又五日、三十年六個月、三十年二個月、三十一年九個月、二十八
        年九個月，而被告於伊等退休時雖曾給付退休金，惟伊等任職期間每月均固
        定領有夜點費，而其性質上本屬伊等因工作所得之報酬，且為經常性之給與
        ，詎被告乃認該筆夜點費並非工資之一部而拒絕將之計入平均工資之內，致
        分別短少給付原告戊○○、甲○○、丁○○、乙○○、丙○○各四十五個、
        四十五個、四十五個、四十五個、四十三點五個基數夜點費之退休金，為此
        乃依法請求被告判令應分別給付原告戊○○、甲○○、丁○○、乙○○、丙○○短付之退休金各如主文第一、二、三、四、五項所示之金額及均自各人
        退休日之次月起清償日止按年息百分之五計算之遲延利息。
    (2)、夜點費應為原告工作之對價：
      、夜間工作因其環境較日間為惡劣，此乃眾所周知之事實，且常因視線不良
          及違反人類生理時鐘，故夜間工作常較日間工作易生意外，亦為吾人日常
          經驗所習知，故在一般學理上，均稱夜間工作為危險工時，顯見夜間工作
          確實不同於日間，而系爭夜點費之計算方式乃是依時計算，即凡原告之工
          作時段如係在晚上八時至隔天早上八時，則每小時加計四十五元之夜點費
          ，並非凡是有輪中、夜班者，即每次給予固定之金額，由此即可看出該夜
          點費非係由被告提供點心轉化而來之恩惠性給與，而被告於員工應徵時乃
          均事先陳明要求應徵人員必須能輪值中班及夜班，否則即不予錄取，且被
          告在新進人員應徵進入公司時，除告知其應輪值中、夜班外，並均告知其
          輪值時可領取之夜點費之金額，是被告在與員工成立僱傭關係時，即已將
          應輪值中、夜班之規定納入契約之內容，故原告等人在職期間輪值中、夜
          班應屬常態，且為契約之一部分，故而原告因輪值中、夜班而可取得系爭
          夜點費即屬常態之情況，系爭夜點費自為原告工作中經常可獲得之金額應
          無疑義，且領取該夜點費亦為原告合理之期待，系爭夜點費早已成為兩造
          締約時之內容，且該夜點費之給付與原告所提供之工作間自存有對價之關
          係應無疑義，另被告給付原告之薪資中，其屬於勞基法施行細則第十條第
          九款之各項給付中，包括誤餐費、差旅費、差旅津貼、夜點費等，只有夜
          點費一項被告在給付予原告時有預扣所得稅，而差旅費、誤餐費等則均未
          為扣稅，由此項扣稅事實即可看出被告所給付之夜點費其性質與施行細則
          第十條第九款所定之其他給付性質並不相同，其自應屬於薪資所得之一部
          分，且為原告工作之報酬。
      、被告給付之薪資項目中，關於原告每月領取之「效率獎金」部分，其金額
          每月均不固定，另「交通津貼」及「伙食津貼」部分，在原告請假時被告
          亦均按請假日數扣除，且該二津貼亦不分員工之職等、年資均同其給付數
          額，但上開三項津貼及獎金部分，被告乃均將之列入原告退休金之計算之
          中，而原告每月領取之夜點費，其金額是否固定及原告在請假而不值夜勤
          時是否扣除該未值勤天數之夜點費、該夜點費是否因職等、年資而不同其
          給付之金額等事實，比照前述「績效獎金」及「交通津貼」、「伙食津貼
          」等均列入退休金計算之事實，前三項事實（每月金額不固定、請假則依
          天數扣薪、不分職等年資其可領之夜點費金額均相同等）實均不足以否定
          系爭夜點費為薪資之一部分，另夜點費雖因被告員工值中、夜班天數之不
          同而有不同，惟被告有關交通津貼、伙食津貼、績效獎金等給付之金額，
          每月亦均不固定，且因每位員工出勤狀況而有增減（績效獎金乃以公司每
          個工廠每月生產量為單位，依各工廠每月生產狀況之不同而發給，故其數
          額每位員工之績效獎金在不同月份間其可得績效獎金之金額均不相同，至
          於交通津貼及伙食津貼，於員工遇有請病、事假時，則均依請假之天數扣
          款），而系爭夜點費之情形亦與該交通津貼、伙食津貼相同，如原告均無
          請病、事假，完全依被告所排定之輪值時間表至公司上班，則其每月可領
          取之夜點費即屬固定，是系爭夜點費之性質、領取之機會及條件均與被告
          之交通津貼、伙食津貼等性質相同，與績效獎金相較，亦均為被告薪資每
          月金額不固定之部分，則在計算退休金時，該交通津貼及伙食津貼、績效
          獎金等既均計入員工平均薪資之中，可見原告所領取之夜點費雖每月領取
          金額不固定，惟此亦無損於夜點費為原告薪資一部分之認定。
      、被告給予之伙食津貼每餐僅為六十元，而系爭夜點費中班為一百八十元、
          夜班為三百六十元，依一般常理，焉有點心之費用較一般正餐之費用為高
          者，顯見該夜點費應屬薪資之性質而非公司恩惠之給與，另夜點費如真係
          被告恩惠性給與之點心費用，則其所提供之點心內容自應屬相同，其費用
          自無不同之道理，惟被告晚班之夜點費較之中班之夜點費高出一倍，顯見
          夜點費依其給付之內容觀之，應非屬僱主恩惠性給與之點心費，而係員工
          在夜間工作時，因其工作環境之內容較日間之工作環境差而給予更高工作
          報酬之對價，另佐以系爭夜點費乃由原來的「夜勤津貼」更名而來，而其
          給付之方式及內容均未變更等事實，且被告對在南崁、泰山、林口等地外
          勞集中準備點心，並對中、夜班外勞計給點心費（每小時十二．五元）以
          觀，被告提供點心與夜點費（或點心費）乃係不同之給付內容，更可證明
          系爭夜點費為工資之一部分。
    (3)、系爭夜點費為被告對原告之經常性給付：
        所謂經常性給付係指在勞動契約存續中，一定期間內如按日按月甚至按年通
        常可預期的所得，亦即勞工在工作持續到一定的時點即可獲得的所得，按月
        發給的薪資或實物配給固屬之，每年固定可獲得之給付亦視為經常性給付，
        而由原告歷年工作之收入，可以看出在一般情況下系爭夜點費雖因原告輪值
        天數略有差異，然其固定每月可領取之夜點費之大約概數均相對固定在三千
        餘元至四千餘元之間，顯見此夜點費在一般情況下，均為原告可以預期獲得
        之給付，另被告工廠之作業方式乃採二十四小時三班輪流作業，原告等人對
        輪值中、夜係屬強制性而無選擇之自由，此按早、中、夜班每週輪值乃為常
        態之事實，原告每月可預期領取三千多至四千多元之夜點費即屬依法律固定
        可以期待之收入，與被告之行政或研究、管理等人員僅在遇有特殊情形而於
        中、夜班之工作時段工作時，由被告發給夜點費之情形不同，故系爭夜點自
        係被告工資中經常性之給付無疑。
    (4)、退休金為員工養老之依據，其支付乃由中央信託局於被告提撥之退休準備金
        中以員工為直接受款人之記名支票支付，該支票之所有權原即歸原告所有，
        依法被告應無條件交付原告而不應附帶任何條件，而被告卻違法扣留該退休
        金支票，並利用原告在退休後每月無固定收入供其生活所需之機會，強迫原
        告放棄其他合法請求權為條件始願交付，被告此項作為顯與公序良俗及強制
        或禁止規定相違背，原告所為拋棄權利之約定自不生效力，且原告所簽立之
        收據乃被告所預立，供全體員工領取退休金時之用，其本屬定型化契約之性
        質，而被告就其依法應給付予原告之退休金，違法予以扣留，並要求原告簽
        立拋棄權利並免除被告依法應給付予原告之退休金之定型化契約條款，依雙
        方簽該收據時之前述情節，該定型化契約條款之內容即有顯失公平之情形而
        為無效，況原告與被告簽立此項收據時並不知系爭夜點費是否應屬退休金之
        一部分，顯見兩造於簽具收據時雙方並無要求原告拋棄該退休金請求權之合
        意，而僅在完成被告員工領取退休金之領款手續而已，且同為台塑集團，適
        用相同制度之訴外人南亞塑膠公司，該公司均將中信局寄到公司的員工退休
        金支票未附任何條件，亦無須簽立任何收據即逕行轉寄給該員工，並無要求
        員工簽立拋棄權利之收據始得領取退休金之做法，二公司適用同一管理與福
        利制度規章，其做法應無差異，因此被告要求原告簽立領款收據，應無令原
        告放棄其合法退休金請求權等權利之意思，原告所立之收據，自無拋棄退休
        金請求權之效果。
  三、證據：提出退休金明細表、所得明細單、出勤明細表、勞工退休金給付通知書
            、薪資管理辦法節錄等件為證。
乙、被告方面：
  一、聲明：求為判決
    (1)、駁回原告之訴及假執行之聲請。
    (2)、如受不利之判決，願供擔保免為假執行之宣告。
  二、陳述：
    (1)、夜點費已明文排除於經常性給與之外，故屬非經常性給與：
      、所謂「經常性給與」，於理論上乃謂在某一相當時間內，於一般情況下均
          可獲得之給與，故就此而言，雇主對勞工之恩惠給與、身分上之給與、任
          意性給與等，自均不具經常性，而本件系爭夜點費乃經勞動基準法施行細
          則第十條第九款排除於經常性給與之外，雖該夜點費係伊常年發放於輪值
          大、中夜班及其他夜勤之員工，看似符合上開「在某一相當時間內」之定
          義而具有經常性給與之性質，惟該夜點費既僅限於在輪值大中夜班及其他
          夜勤之人員始能享有，若調職或請人代班或請假則歸代班人領取不予計算
          ，不似月薪、伙食津貼、交通津貼等項每月均可固定且經常領取，其自不
          符上述「於一般情況下，均可得到之給與」之理論。
      、經常性之給付應從勞基法第三十九條之規定予以解釋，亦即遇例假、休假
          、特別休假均照樣可以領取者始可算具經常性，而輪班人員上日班或調至
          常日班即無夜點費可以支領，且如請特別休假亦無夜點費，此不似工資之
          調至任何單位，或請特別休假照樣可以支領者絕然不同，否則如依原告所
          主張，將導致每年固定可獲得之給付即可視為經常性給付，則勞基法施行
          細則第十條即可能因而大為縮減，其不合理至為明顯。
    (2)、夜點費非因勞工工作而獲得之報酬：
      、廣義之工資可分為二部分，一為交換部分，一為保障部分，勞基法上所謂
          之工資係指交換部分，即工作與工資間存有對價關係，主觀上雙方當事人
          所為給付互為依存，互為因果而有報償關係，倘只是與勞務提供有密切關
          係或條件，其本質上純為雇主目的而給付即無對價性，自非勞基法所稱之
          工資，而工資係隨作業種類及其複雜性、經驗、學歷、智力、技能、勞心
          度、勞力度、年資、級職不同而有高低，惟夜點費之金額係每人每小時一
          致，並不因員工作業種類及其複雜性等之不同而有高低，是系爭夜點費實
          係伊單方面所制定之福利措施之一，此與原告勞務之提供只是有密切關係
          而無對價關係，自非因工作所得之報酬，另伊為一貫作業之工廠，廿四小
          時全天候、連續性現場作業乃為公司之常態，而原告現場作業操作人員受
          僱之際早已知悉輪值中班、晚班乃其工作之應有實際型態，且不論係輪值
          早班、中班、晚班，各班工作性質皆屬相同，僅係服勤時間有不同而已，
          而原告依伊之規定，於固定期間內更換輪班表一次，則於原告現場作業之
          操作人員內部相互間，每人輪值早班、中班、晚班之機率相同，此本屬現
          場操作人員之常態，並不發生專門輪值早班、中班、晚班之不公平情形，
          是此之輪值中班、晚班係屬常態，不具特殊性，在法律上伊並無再針對輪
          值中班、晚班者另再給與額外工資之必要，故依勞動基準法第二十五條後
          段所規定之工資平等精神以觀，勞務對價之工資，除原告因年資、級職等
          不同而有差異外，即無因有輪值中班、大夜班即有增加之理，伊所給與輪
          值中班、晚班人員之夜點費，自係雇主為體恤勞工於夜間工作而為之勉勵
          性、恩惠性、任意性給與，其非工資自明。
      、伊所給付之夜點費係由「夜勤津貼」改制而來，而給付「夜勤津貼」之前
          ，伊為慰勞夜班人員之辛勞，係以提供夜間點心之方式以饗員工，嗣因員
          工口味不一，反應不佳，乃將點心之供應改以金錢之給付，因此，究其緣
          由系爭夜點費仍不失點心費之本質，縱認系爭夜點費因金額較一般點心費
          為高，亦無從否認其確屬於點心費之性質，與工資無關。
      、夜點費乃係勞工所得以外，雇主為鼓勵員工及體恤員工於夜間工作，使勞
          工充分經營人生，保障勞工生活，而為具有勉勵、恩惠性質之給與，此並
          非勞動之對價，與工資乃指勞工因工作而獲得之報酬，係勞工之勞力所得
          ，為其勞動之對償，且為經常性給與自不相同，故不得列入工資範圍之內
          。
    (3)、本件原告等人於支領退休金時，業均簽具「爾後不再要求其他給付，並願放
        棄一切請求權」之收據，其等自不得再執所謂夜點費乃屬工資之一部，而伊
        就此未將之列入平均工資之中致短付退休金者，原告請求補發退休金云云自
        屬無據。
  三、證據：提出勞工退休給付通知書、從業人員命令退休表、退休金計算明細表、
            所得清冊、收據、工作規則等件為證。
      理      由
一、本件原告主張伊等分係於上開時日起陸續受僱於被告之員工，嗣則分於前該時日
    均因年滿六十歲而經被告以命令退休之方式而離職，而被告於伊等退休時雖已給
    付退休金，惟伊等任職期間每月均固定領有夜點費乙筆，而其性質上本屬伊等因
    工作所得之報酬，且為經常性之給與，詎被告因認該筆夜點費並非工資之一部而
    拒絕將之計入平均工資之內，致分別短付原告戊○○、甲○○、丁○○、乙○○
    、丙○○等人各四十五、四十五、四十五、四十五、四十三點五個基數夜點費之
    退休金計十七萬一千一百元、二十萬零四百七十五元、十七萬七千七百二十元、
    十八萬二千二百五十元、十六萬六千三百八十八元，為此乃依法請求被告應分別
    給付原告戊○○、甲○○、丁○○、乙○○、丙○○各如上開金額及均自各人退
    休日之次月起清償日止按年息百分之五計算之遲延利息等語，被告則以系爭夜點
    費乃係伊為慰勞所屬夜班人員之辛勞所提供之夜間點心費用，此係鼓勵、體恤員
    工於夜間工作之具有勉勵、恩惠性質之福利性給與而非原告工作之對價，且該夜
    點費僅限於輪值大中夜班及其他夜勤之人員始能享有，若有調職、請人代班或請
    假則歸代班人領取而不予計算，其自非每月均可固定且經常領取之給與，況原告
    等人於領取退休金時所立之字據業已載明放棄一切請求權，其等自不得再行請求
    補發退休休金等語置辯。
二、本件原告主張原告戊○○、甲○○、丁○○、乙○○、丙○○分係自五十三年四
    月四日、五十九年九月十七日、五十九年二月二日、五十六年六月十四日、五十
    七年九月二十七日起陸續受僱於被告，嗣則各於八十九年四月九日、九十年三月
    二十五日、八十九年四月二十日、八十八年五月一日、八十六年六月三十日均因
    年滿六十歲而經被告以命令退休之方式離職，而被告於計算伊等之退休金時，乃
    未將伊等每月可得領取之夜點費計入平均工資之內，致分別短付原告戊○○、甲○○、丁○○、乙○○、丙○○各四十五、四十五、四十五、四十五、四十三點
    五個基數之夜點費之退休金等情，業據原告提出與所述相符之退休金明細表、所
    得明細單、出勤明細表、勞工退休金給付通知書、從業人員命令退休表等件為證
    ，被告於此固不爭執而堪信原告此部分主張為真實，惟被告則以前揭情詞置辯。
    經查：
    (1)、夜點費是否屬於工資之一部部分：
      、按工資者，謂勞工因工作而獲得之報酬，包括工資、薪金及按計時、計日
          、計月、計件以現金或貨物等方式給付之獎金、津貼及其他任何名義之經
          常性給與均屬之，而勞動基準法第二條第三款所稱之其他任何名義之經常
          性給與，係指左列各款以外之給與：一、紅利；二獎金：指年終獎金、競
          賽獎金、研究發明獎金、特殊功績獎金、久任獎金、節約燃料物料獎金及
          其他非經常性獎金；三、春節、端午節、中秋節給與之節金；四、醫療補
          助費、勞工及其子女教育補助費；五、勞工直接受自顧客之服務費；六、
          婚喪喜慶由雇主致送之賀禮、慰問金或奠儀等；七、職業災害補償費；八
          、勞工保險及雇主以勞工為被保險人加入商業保險支付之保險費；九、差
          旅費、差旅津貼、交際費、夜點費及誤餐費；十、工作服、作業用品及其
          代金；十一、其他經中央主管機關會同中央目的事業主管機關指定者，勞
          動基準法第二條第三款及同法施行細則第十條分別定有明文，是工資者實
          係勞工之勞力所得，為其勞動對價而給付之經常性給與，倘係雇主為改善
          勞工生活而給付，或為其單方之目的給付具有勉勵、恩惠性質之給與，即
          非為勞工之工作給付之對價，應不得列入工資範圍之內，另所謂經常性者
          與固定性給與不同，僅須在一般情況下經常可領取，即屬經常性給付，而
          勞工所獲之給付究屬工資抑或施行細則第十條所定之給與，仍應具體認定
          ，不因形式上所用名稱而受影響（最高法院七十九年度台上字第二四二號
          、八十五年度台上字第二四六號、八十七年度台上字第二八二三號判決意
          旨參照），則判斷雇主之給與是否係屬工資者，自應先行判斷其給付是否
          具備對價性，亦即是否係勞工從事實際勞務提供始會取得，若是，則應具
          備對價性而屬工資，若係雇主之恩惠性、獎勵性給與，則非屬工作之對價
          而非工資，次則再就該給與是否具備經常性而為判斷，如為固定性、規律
          性、定額性者即應可認定為具備經常性，且此經常性並應係制度上之經常
          性，舉凡制度上具有給付之義務者，不問是依工作規則、團體協約或勞動
          契約而須給付者均屬之，至於該給付之形式名稱如何則非所問，如此方能
          防止雇主對於勞工因工作而獲得之經常性報酬不以工資之名義而改用其他
          名義給付，而規避該給付將來計入平均工資之內致增加其應付資遺費及退
          休金之數額，進而藉以保障勞工之權益。
      、系爭夜點費之名稱原為夜勤津貼，其乃因勞動基準法之施行，被告為配合
          該法施行細則第十條規定之名詞始將之更名為夜點費，惟此二者之給付內
          容則均相同，而被告工廠係一貫作業之工廠，其二十四小時均全天候連續
          性現場作業，故員工之作業方式即採早、中、晚三班輪值制，且各班之工
          作性質皆屬相同，僅係服勤時間有所不同而已，而此工作型態在原告等人
          受僱之際，即已知悉並為勞動契約之內容，且被告於徵人即已要求必須能
          夠輪值中、夜班，否則即不予錄取，並告知輪值夜班時可額外領取該次輪
          值之夜點費，另被告就夜點費之核發，係針對有輪值中、晚班之工作人員
          所給予，其金額為中班一百八十元，大夜班三百六十元，此數額係每人每
          小時一定，並不因作業種類、級職而有所差別，如未實際值班或經上級同
          意由他人代班者，則不得領取此項夜點費，而上開輪班情形，係於固定期
          間內更換輪班表，每人輪值早、中、晚班之機率均屬相同，並不發生專門
          輪值早班、中班、晚班之情等情，此為被告所不爭執，並有工作規則、考
          勤管理辦法節本等件在卷可稽，是原告等人既須輪值中、晚班始得領取系
          爭夜點費，而輪值中、晚班又係被告固定之工作制度，且並因其輪值時段
          不同而給予不同之夜點費，而依一般社會觀念而言，於夜間工作乃因視線
          較為不良且違反人類生理時鐘，相較於日間工作之環境顯較為危險，對於
          勞工身體健康及其家庭生活之影響亦較為重大，故一般而言雇主均會以較
          高之薪資做為夜間工作員工之補償，此種因夜間危險時段之特殊工作條件
          而對勞工所增加提出之額外現金給付，其本質自屬勞工於該值班時段因工
          作而可獲得之報酬或對價而為工資之一部甚明。至被告雖以夜點費原係夜
          間點心之供應改制而來，且每人每小時均固定相同，不因工作種類及級職
          而有差別，其本質乃屬點心費而為公司之勉勵性及恩惠性之福利給與云云
          ，惟被告每月乃均固定發給員工伙食津貼一千八百元，此有所得清冊在卷
          可稽，是被告給予原告等人之伙食津貼每日平均約為六十元，而系爭夜點
          費之中班每日即為一百八十元，大夜班每日更達三百六十元，則若系爭夜
          點費果真為夜間點心費用改制而來，豈有點心費反較日常伙食三餐費用為
          高之理，且兩造所不爭執之工資報酬中之某些項目如伙食津貼、交通津貼
          等項，並不因年資及級職而有不同即均給與相同之數額，其即非以年資及
          級職為標準，而係採取一致性之給付，況如僅為任意給付之勉勵性、恩惠
          性之福利措施，亦何須於員工應徵時特別就輪值夜班可得夜點費之數額加
          以告知而成為該勞動契約之一部，此隨夜間工作時間早晚不同而異其數額
          給付之定期定額給與，自為其勞動對價所得之給付而非被告為體恤勞工夜
          間工作而提供之具勉勵性、恩惠性質之夜間點心費，另工作時間及場所等
          項目乃均為工作環境之一環，此均係與勞務提出密切相關的工作條件，而
          夜間工作因其生活方式與常人相反，是就夜間工作之勞工與日間之勞工就
          相同內容之工作給予不同工資待遇乃屬合理，並無違反勞動基準法第二十
          五條所定工作相同者即應給予同等工資之精神，被告所辯並無足採。
      、又被告發放系爭夜點費之方式乃為凡輪值大、中夜班（大夜班為凌晨零時
          起至上午八時、中夜班為下午四時至凌晨零時）之勞工（含代班人員），
          不問勞工級職、工作內容，每人每小時均發放一致之夜點費金額（現制每
          小時四十五元，輪值大夜班以八小時計、小夜班以四小時計），若未輪值
          夜班即無夜點費，而被告每月乃均公布次月份之排班表，若勞工欲調班者
          （即變動出勤時段之班別），依其所定考勤管理辦法規定則須填寫「調班
          單」呈課長級主管核准後始能調動，如私自調班者即予記申戒處分乙節，
          此為被告所不爭執，並有工作規則乙份在卷可稽，是系爭夜點費之核發係
          依被告強制輪班之標準而為計算，即輪值中、夜班之人員乃須依被告排定
          之輪班表輪值，並無自行選擇之權利，顯見該夜點費之給與係被告固有之
          制度，且其在時間上、發生次數上亦均具有規律性、定額性，並為勞資雙
          方所得預期，足認該夜點費係屬經常性給與無訛，至夜點費雖為勞動基準
          法施行細則第十條第九款排除於經常性給與之外，惟該條款所列之差旅費
          、交際費乃因屬不確定之事項所支出而可認係非經常性之給與，而夜點費
          其並未表明係「偶發性」之給與，然從該條款所稱之夜點費與誤餐費同列
          ，但誤餐費既屬恩惠性及偶發性之給與性質，則夜點費應屬同一性質，亦
          即該條款所稱之夜點費及誤餐費，係指雇主為體恤勞工於夜間工作而給與
          之夜間點心費，或勞工因執行職務延誤正常用餐時間而另外給與之餐費始
          符該條款規定之意旨，從而系爭夜點費之名稱雖與該條款所稱之夜點費名
          稱相同，但系爭夜點費既係由夜勤津貼變更名義而來，而夜勤津貼之本意
          乃係因夜間執勤所給與之給付，且夜間執勤服勞務既已成為固定工作型態
          ，該夜點費自已非偶發性及不確定性之給與而應具有經常性給與之性質，
          其自非勞動基準法施行細則第十條第九款所稱之夜點費之原來性質而僅係
          名稱上之相同而已，被告所辯系爭夜點費係不確定性及偶發性而未具有經
          常性云云尚無足採。
        綜上所述，系爭夜點費乃為原告於值班時段因工作而可獲得之報酬或對價，
        且並為經常性之給與，其自屬勞基法上所稱之工資而應計入平均工資之內可
        堪認定。
    (2)、原告所立載明放棄一切請求權之收據是否發生放棄請求本件款項之效力：
        本件原告於請領退休金時固均各簽具載有「爾後不再要求其他給付，並願放
        棄一切請求權」之收據乙紙交由被告收執，惟原告等人所得領取之退休金，
        其金額本應依法令規定之內容以為核算，如被告將應列入退休金計算範圍之
        款項逕認為不應計入而未列入，此時原告等人自無從加以爭執，是倘原告等
        人於領取退休金時對於放棄夜點費計入平均工資範圍內進而不領取此部分之
        退休金已明確知悉且與被告達成共識，自可發生拋棄之效果，然如原告等人
        於領取退休金時無從知悉被告未將夜點費列入退休金之計算基礎，即不得認
        原告等人已同意放棄此之權利，今原告既否認其等於簽具系爭收據時已知夜
        點費應屬平均工資之一部，且上開收據上亦未載明原告等人就系爭夜點費計
        入平均工資範圍部分之退休金不予請求或放棄，自難認原告等人簽具該收據
        時即有放棄系爭夜點費可得計算退休金部分之意思，而依被告歷來答辯意旨
        ，其乃本於對法律上之確信而認為系爭夜點費不應計入平均工資之內以計算
        退休金，是其自無令員工拋棄此之權利之意思，則兩造對放棄夜點費應予計
        入平均工資而計算退休金部分自未達成合意，被告辯稱原告等人已拋棄一切
        權利而不得再行請求云云自不足採。
三、綜上所述，系爭夜點費乃為原告等人於值班時段因工作而可獲得之報酬，且並為
    經常性之給與而屬勞基法上所稱之工資，而原告等人簽具載明放棄一切請求權之
    收據，亦無令其等拋棄系爭夜點費應予計入平均工資之內以核算退休金之效力，
    則原告等人據以主張被告應給付其等未將系爭夜點費計入平均工資以核算退休金
    之差額自屬有據。今本件原告戊○○、甲○○、丁○○、乙○○、丙○○等人分
    係自勞動基準法公布施行前（七十三年八月一日）之五十三年四月四日、五十九
    年九月十七日、五十九年二月二日、五十六年六月十四日、五十七年九月二十七
    日起即已受僱於被告，且並於該法公布施行後始各於八十九年四月九日、九十年
    三月二十五日、八十九年四月二十日、八十八年五月一日、八十六年六月三十日
    退休離職，則依勞動基準法第八十四條之二之規定，其等之工作年資既跨越勞動
    基準法公布施行之前後而於該法適用後退休終止勞動契約，自應以分段適用之方
    法計算退休金，即該法施行後，退休金之給與標準，依該法第五十五條規定計算
    ，而該法施行前之給與標準，則依當時應適用之法令即台灣省工廠工人退休規則
    以為計算（該規則第九條第一項規定：工作年資滿十五年者，應由工廠給與三十
    個基數之退休金，工作年資超過十五年者，每逾一年增給半個基數之退休金，其
    賸餘年資滿半年者以一年計算，末滿半年者不計。合計最高以三十五個基數為限
    ，第二項規定：工作年資末滿十五年者，每滿一年給與二個基數之退休金，其賸
    餘年資滿半年者，以一年計算，未滿半年者，給與一個基數之退休金），茲就原
    告請求金額計算如后：
    (1)、原告戊○○部分：
        原告戊○○乃自五十三年四月四日起至八十九年四月九日止受雇於被告，則
        原告戊○○自受僱時起至勞基法施行之日前即七十三年七月三十一日止，合
        計任職期間為二十年三個月，退休金基數為三十二點五個基數，另自勞基法
        施行之日即七十三年八月一日起至退休之日止，其工作年資計為十五年八個
        月，退休金基數應為十二點五個基數（最高四十五個基數減三十二點五個基
        數），而原告戊○○於退休前三個月之平均夜點費乃為四千二百九十七元（
        如附表一），退休前六個月之平均夜點費乃為四千二百三十元（如附表一）
        ，則被告原應將系爭夜點費計入平均工資而未計入致短發之退休金即為十九
        萬二千五百二十八元，今原告戊○○請求給付部分既僅為十七萬一千一百元
        ，其所為之請求自應予以准許。
    (2)、原告甲○○部分：
        原告甲○○乃自五十九年九月十七日起至九十年三月二十五日止受雇於被告
        ，則其自受僱時起至勞基法施行之日前即七十三年七月三十一日止，合計任
        職期間為十三年十個月，退休金基數為二十八個基數，另自勞基法施行之日
        即七十三年八月一日起至退休之日止，其工作年資計為十六年七個月，退休
        金基數應為十七個基數，而原告甲○○於退休前三個月之平均夜點費乃為四
        千四百七十九元（如附表二），退休前六個月之平均夜點費乃為四千二百九
        十元，則被告原應將系爭夜點費計入平均工資而未計入致短發之退休金即為
        十九萬八千三百四十二元，原告甲○○逾此範圍外之請求即屬無據。
    (3)、原告丁○○部分：
        原告丁○○乃自五十九年二月二日起至八十九年四月二十日止受雇於被告，
        其自受僱時起至勞基法施行之日前即七十三年七月三十一日止，合計任職期
        間為十四年五個月，退休金基數為二十九個基數，另自勞基法施行之日即七
        十三年八月一日起至退休之日止，其工作年資計為十五年九個月，退休金基
        數應為十六個基數，而原告丁○○於退休前三個月之平均夜點費乃為四千一
        百六十五元（如附表三），退休前六個月之平均夜點費乃為四千零八十元，
        則被告原應將系爭夜點費計入平均工資而未計入致短發之退休金即為十八萬
        六千零六十五元，今原告丁○○請求給付部分既僅為十七萬七千七百二十元
        ，其所為之請求自應予以准許。
    (4)、原告乙○○部分：
        原告乙○○乃自五十六年六月十四日起至八十八年五月一日止受雇於被告，
        其自受僱時起至勞基法施行之日前即七十三年七月三十一日止，合計任職期
        間為十七年一個月，退休金基數為三十一個基數，另自勞基法施行之日即七
        十三年八月一日起至退休之日止，其工作年資計為十四年八個月，退休金基
        數應為十四個基數，而原告乙○○於退休前三個月之平均夜點費乃為三千七
        百八十元（如附表四），退休前六個月之平均夜點費乃為三千八百七十元，
        則被告原應將系爭夜點費計入平均工資而未計入致短發之退休金即為十七萬
        一千三百六十元，原告乙○○逾此範圍外之請求即屬無據。
    (5)、原告丙○○部分：
        原告丙○○乃自五十七年九月二十七日起至八十六年六月三十日止受雇於被
        告，其自受僱時起至勞基法施行之日前即七十三年七月三十一日止，合計任
        職期間為十五年十個月，退休金基數為三十點五個基數，另自勞基法施行之
        日即七十三年八月一日起至退休之日止，其工作年資計為十二年十一個月，
        退休金基數應為十三個基數，而原告丙○○於退休前三個月之平均夜點費乃
        為四千四百二十元（如附表五），退休前六個月之平均夜點費乃為四千四百
        一十元，則被告原應將系爭夜點費計入平均工資而未計入致短發之退休金即
        為十九萬二千一百四十元，今原告丙○○請求給付部分既僅為十六萬六千三
        百八十八元，其所為之請求自應予以准許。
    是本件被告既應給付原告等人其未將系爭夜點費計入平均工資以核算退休金之差
    額，從而原告戊○○、甲○○、丁○○、乙○○、丙○○依勞動基準法所定請求
    判令被告給付應各給付十七萬一千一百元、十九萬八千三百四十二元、十七萬七
    千七百二十元、十七萬一千三百六十元、十六萬六千三百八十八元及均自其等各
    退休日之次月起至清償日止按年息百分之五計算之遲延利息，依法洵屬有據，自
    應予以准許，原告甲○○、乙○○逾此範圍外之請求即屬無據，自應予以駁回。
四、本件兩造均陳明願供擔保請准為假執行或免為假執行之宣告，經核均無不合，爰
    就原告勝訴部分，分別酌定相當之擔保金額准許之，至原告甲○○、乙○○敗訴
    部分，其假執行之聲請即失所依附，自應併予駁回。
五、據上論結：本件原告之訴為一部有理由、一部無理由，合依民事訴訟法第八十五
    條第一項、第七十九條但書、第三百九十條第二項、第三百九十二條，判決如主
    文。
中　　　華　　　民　　　國　 　九十一　　年 　　一  　　月　　二十五　　日
                              臺灣高雄地方法院民事第五庭
~B法  官  黃  宏  欽
~F0
~T32
附表一：
  原告戊○○退休前三個月平均夜點費：
    （2880＋3780＋3420＋3960×22/31）÷3＝4297
  原告戊○○退休當日前六個月所得夜點費總額除以該期間總日數之金額：
    （2880＋3780＋3420＋3960＋4140＋4680＋4118×22/31）÷183＝141
     一個月平均夜點費：
      141×30＝4230
  應補發金額：
    4297×32.5＋4230×12.5＝192528
附表二：
  原告甲○○退休前三個月平均夜點費：
    （3780＋3780＋5040＋4320×6/31）÷3＝4479
  原告甲○○退休當日前六個月所得夜點費總額除以該期間總日數之金額：
    （3780＋3780＋5040＋4320＋3780＋4680＋4320×6/30）÷183＝143
    一個月平均夜點費：
      143×30＝4290
  應補發金額：
    4479×28＋4290×17＝198342
附表三：
  原告丁○○退休前三個月平均夜點費：
    （3420＋3600＋4140＋4140×10/31）÷3＝4165
  原告丁○○退休當日前六個月所得夜點費總額除以該期間總日數之金額：
    （3420＋3600＋4140＋4140＋4320＋4140＋3240×10/31）÷182＝136
    一個月平均夜點費：
      136×30＝4080
  應補發金額：
    4165×29＋4080×16＝186065
附表四：
  原告乙○○退休前三個月平均夜點費：
    （3420＋4140＋3781）÷3＝3780
  原告乙○○退休當日前六個月所得夜點費總額除以該期間總日數之金額：
    （3420＋4140＋3780＋3780＋3960＋4298）÷181＝129
    一個月平均夜點費：
      129×30＝3870
  應補發金額：
    3780×31＋3870×14＝171360
附表五：
  原告丙○○退休前三個月平均夜點費：
    （4420＋4250＋4590）÷3＝4420
  原告丙○○退休當日前六個月所得夜點費總額除以該期間總日數之金額：
    （4420＋4250＋4590＋4080＋4930＋4250）÷181＝147
    一個月平均夜點費：
      147×30＝4410
  應補發金額：
    4420×30.5＋4410×13＝192140
右為正本係照原本作成。
如不服本判決，應於判決送達後廿日內，向本院提出上訴狀並表明上訴理由，如於本判決
宣示後送達前提起上訴者，應於判決送達後十日內補提上訴理由書（須附繕本）。
中　　　華　　　民　　　國　　九十一　　年　　　一　　　月　　 二十五　　 日
~B法院書記官　史華齡
